【裁判字號】    94,訴,527
【裁判日期】    950324
【裁判案由】    詐欺等
【裁判全文】
臺灣宜蘭地方法院刑事判決               94年度訴字第527號
公  訴  人  臺灣宜蘭地方法院檢察署檢察官
被      告  午○○
選任辯護人  法律扶助律師余鑑昌律師
上列被告因詐欺等案件，經檢察官提起公訴（臺灣宜蘭地方法院
檢察署94年度偵字第2390、2438、2472、2515、2644、2655、28
26、2875、2908號）及移送併辦（臺灣嘉義地方法院檢察署95年
度偵字第188號卷），本院判決如下：
      主  文
午○○幫助以犯意圖為自己不法之所有，以詐術使人將本人之物
交付之罪為常業，處有期徒刑貳年，如附表三「偽造署押欄」內
所示偽造張溪泉、張慶能、王志揚、賴明朗之署押及印文；扣案
偽刻之張溪泉、張慶能、王志揚、賴明朗印章各壹顆；扣案偽造
之張溪泉、張慶能、王志揚、賴明朗國民身分證、駕駛執照各壹
張，均沒收之。
      事  實
一、午○○（原名鄭宏賓）明知不以自己名義申辦金融機構帳戶
    、電話、ADSL，卻對外大量收購他人之金融機構帳戶、電話
    及ADSL之人，將藉此收購之金融機構帳戶、電話、ADSL，遂
    行財產上常業詐欺取財犯罪之目的，竟仍基於幫助常業詐欺
    、行使偽造特種文書、行使偽造私文書之犯意，而為下列犯
    行：
（一）午○○先於附表一所列之時、地，將其所有如附表一所示
      之銀行帳戶，以每個帳戶新臺幣（下同）5000元之價格售
      予常業詐欺集團成員辛○○（已由檢察官另行提起公訴）
      ，並將附表一所示各帳戶之存摺、提款卡、密碼寄交予辛
      ○○使用。午○○另於附表二所列之時、地，先以每本25
      00元至3500元之價格向陳昭倫、游明煌、徐明基、陳建中
      收購如附表二所示之銀行帳戶，並以每個帳戶4500元至50
      00元之價格轉售予辛○○，且將附表二所示各帳戶之存摺
      、提款卡、密碼寄交予辛○○使用。另午○○亦收購如附
      表四所列之人頭帳戶10餘個，並以每個帳戶4500元至5000
      元之價格轉售予辛○○，且將各帳戶之存摺、提款卡、密
      碼寄交予辛○○使用。
（二）午○○明知辛○○於94年3、4月間，經由新竹貨運寄交予
      伊之張溪泉、張慶能、王志揚及賴明朗四人（下稱張溪泉
      等四人）之身分證、駕照均係偽造，竟與辛○○基於行使
      偽造特種文書、行使偽造私文書之概括犯意聯絡，先於收
      受上開偽造證件後一個月內，在宜蘭縣宜蘭市○○路三商
      百貨對面之印章行，委請不知情之印章行店員偽刻張溪泉
      等四人之印章，再由其本人或委由不知情之陳昭倫、張萬
      來，於如附表三所示之時、地，冒用張溪泉等四人之名義
      ，申辦如附表三所列之電話，並於如附表三「偽造署押欄
      」內所列之文件上偽造張溪泉等四人之署押及印文，而連
      續偽造如附表三「偽造署押欄」內表示係張溪泉等四人申
      辦電話之私文書，並連續將上開偽造之私文書及前揭偽造
      之張溪泉等四人身分證、駕照及出示予電信公司承辦人員
      而行使之，足以生損害於張溪泉等四人及各該電信公司對
      於電話用戶管理之正確性。另午○○於申辦上開電話之過
      程中，為取得申辦市內電話之裝機地址，並受辛○○之託
      ，無償為辛○○在台北市○○○路79之1號2樓之1、台北
      市○○○路○段18號3樓309室、台北市○○○路85巷16號4
      樓之1、台北市○○路42號9樓之9號等地租屋，以便完成
      市內電話之安裝。嗣後午○○於辦妥上開電話門號之安裝
      後，連同其另外所收購如附表四所列之人頭電話，以每支
      室內電話及ADSL淨賺3000元、每支行動電話及099電話淨
      賺1500元、每支0800電話淨賺5000元之價格，將各種類電
      話出售並寄交予辛○○使用。
（三）嗣辛○○及其所屬常業詐欺集團成員「小邱」、「小趙」
      、「阿龍」等人取得自午○○處所收購之上開銀行帳戶、
      電話、ADSL，及自其他管道所收購之銀行帳戶、電話後，
      即共同基於意圖為自己不法所有之常業詐欺犯意聯絡，於
      如附表五、六所列之時間，以附表五、六「詐欺方式欄」
      所示之詐欺方法（其中有部分即使用午○○所冒名申辦出
      售之電話實施詐欺），詐騙如附表五、六所示之各被害人
      ，使各被害人陷於錯誤，分別匯出如附表五、六「詐欺金
      額欄」所示之款項，至附表五、六「犯罪使用帳戶欄」所
      示之帳戶內（其中部分帳戶即為午○○所出售之帳戶），
      上開匯入之款項旋即遭辛○○所屬常業詐欺集團成員提領
      一空。
    午○○即以此方式幫助辛○○及其所屬常業詐欺集團成員以
    詐術取得他人之財物。嗣附表五、六所列各被害人發覺受騙
    而報警後，始為警於94年8月13日1時10分許在宜蘭縣宜蘭市
    ○○路與復興路口處查獲午○○，並當場扣得偽造之張溪泉
    、張慶能、王志揚、賴明朗身分證、駕駛執照、印章各一件
    後，始循線查知上情。
二、案經丙○○、壬○○、辰○○、乙○○、庚○○、未○○、
    卯○○、丑○○、寅○○、癸○○、子○○、戊○○、己○
    ○、卓青海、丁○○○、黃柄翰、巳○○、甲○○訴由宜蘭
    縣警察局羅東分局、礁溪分局、宜蘭分局、台南縣警察局移
    請臺灣宜蘭地方法院檢察署、嘉義地方法院檢察署檢察官偵
    查起訴及移送併辦。
      理  由
一、上揭犯罪事實，被告午○○除就「行使偽造特種文書部分否
    認外」，其餘均已於本院審理時坦承不諱（見本院卷第45、
    156至158頁），核與證人張郁修、陳昭倫、徐明基於警詢、
    檢察官偵訊時證述「出售帳戶予被告」之情節；證人游明煌
    、陳建中於警詢時證述「出售帳戶予被告」之情節；證人辛
    ○○於警詢、檢察官偵訊、本院審理時證述「向被告收購帳
    戶及電話，並請被告代租房屋安裝電話」之情節；證人即附
    表五、六所列各被害人於警詢時證述「受詐騙匯款」之情節
    （按：檢察官、被告、辯護人均同意採用前揭證人於警詢中
    之陳述為本案證據），均大致相符，並有附表一、二所列各
    帳戶之開戶資料及交易明細；附表五、六所列各被害人報案
    時警局所製作之報案三聯單、詐騙帳戶通報警示表、受理各
    類案件紀錄表；附表五、六所列各被害人之匯款證明文件；
    附表三「偽造署押欄」內所列之偽造電話申請文件在卷可稽
    ，且有張溪泉、張慶能、王志揚、賴明朗四人偽造之國民身
    分證、駕駛執照、印章各一件扣案可資佐證，依此，足徵被
    告首揭自白確與事實相符。至於被告雖否認涉有行使偽造特
    種文書之犯行，並辯稱「辛○○給我張溪泉等四人身分證及
    駕照時，並沒說那是偽造的，我並不知道那是偽造的，我沒
    有行使偽造特種文書的犯意。」云云，然查，依扣案張溪泉
    、張慶能、王志揚、賴明朗身分證及駕照上所載之身分證號
    、出生地及出生年籍等資料查詢，均查無渠四人戶籍資料之
    事實，有法務部戶役政查詢資料16張在卷可稽，且身分證及
    駕照乃個人重要證件，當持有他人上開證件時理應追問交付
    人該證件之來源，並詳視證件之真偽，而依證人辛○○於本
    院審理時所結證「（問：那四個人的身分證件是買來的，你
    是直接購買偽造的證件？）我是拿到證件以後才知道那些證
    件是偽造的。（問：那些證件外觀上與一般真實的證件有何
    不同？）鋼印的地方不是很清楚。」之情節（見本院卷第91
    頁），顯然常人一望即可知張溪泉等四人之身分證及駕照係
    屬偽造，而被告既然持渠四人之證件多次行使申辦電話，被
    告豈有不知該等證件為偽造之理，是被告上開所辯無非卸責
    之詞，諉無足取。綜上所述，本件事證已臻明確，被告之犯
    行堪予認定，應依法論科。
二、被告午○○出售銀行帳戶，行使偽造之身分證、駕照，偽造
    電話申請書後，持以行使申辦電話出售，將銀行帳戶及電話
    提供予辛○○所屬常業詐欺集團作為詐欺取財之工具，幫助
    該集團實施常業詐欺取財犯行，核其所為係犯刑法第30條第
    1項、第340條之幫助常業詐欺取財罪、刑法第216條、第212
    條之行使偽造特種文書罪、刑法第216條、第210條之行使偽
    造私文書罪。被告與辛○○間，就上開行使偽造特種文書、
    行使偽造私文書犯行，有犯意聯絡及行為分擔，為共同正犯
    。另被告委請不知情之刻印行店員偽刻張溪泉等四人之印章
    及委由不知情之張萬來、陳昭倫偽造署押、偽造私文書，並
    持以行使，為間接正犯。被告偽刻印章並蓋用印文、偽造署
    押之行為，均係偽造私文書之階段行為，均不另論罪。被告
    偽造私文書，復持以行使，其偽造私文書之低度行為，應為
    行使偽造私文書之高度行為所吸收，不另論罪。另被告先後
    多次行使偽造特種文書、行使偽造私文書之行為，均時間緊
    接，方法相同，分別觸犯構成要件相同之罪名，顯均係基於
    概括犯意反覆為之，分別應依連續犯之規定論以一罪，並均
    依法加重其刑。又檢察官移送併辦之犯罪事實（臺灣嘉義地
    方法院檢察署95年度偵字第188號）與起訴書所載犯罪事實
    ，為實質上一罪之關係，本院自應併予審理。至於公訴人雖
    認為被告幫助常業詐欺之犯行亦應論以連續犯，惟按幫助他
    人犯罪者為從犯，從犯之處罰，得按正犯之刑減輕之，刑法
    第30條定有明文，且刑法第340條係以犯刑法第339條之罪為
    常業，當然有連續性，而屬於共同正犯之常業詐欺集團成員
    ，其多次行為，既應僅被論以實質上一罪之常業詐欺犯，並
    不能認以連續犯再予加重其刑，若幫助犯多次行為反竟認係
    連續犯，顯然違反從犯之從屬性原則，故公訴人上開認定，
    尚有未洽。又被告所犯上開幫助常業詐欺取財罪、連續行使
    偽造特種文書罪、連續行使偽造私文書罪三罪間，其連續行
    使偽造特種文書、連續行使偽造私文書犯行，均係基於幫助
    常業詐欺之目的而為，三罪間有方法、結果之牽連關係，應
    從一重之幫助常業詐欺取財罪處斷，公訴人認被告所犯幫助
    常業詐欺取財罪、連續行使偽造私文書罪間，應予分論併罰
    ，亦有未洽。另被告所犯幫助常業詐欺罪，屬從犯，應依刑
    法第30條第2項規定，減輕其刑。至於併辦意旨雖認為被告
    所為應屬常業詐欺取財罪之共同正犯，惟被告已否認與辛○
    ○共同實施常業詐欺取財犯行，且如附表五、六所列各被害
    人僅係透過電話或網路與施用詐術者聯絡，並未直接與施用
    詐術者見面，更未能指認被告即為施用詐術之人，而證人辛
    ○○於本院審理時亦結證「午○○收購人頭帳戶賣給我，張
    溪泉等四之假證件是我寄給午○○，要午○○去申辦電話。
    我向午○○說購買來的帳戶會轉賣，我沒有叫午○○去領過
    帳戶裡面的錢，也沒有與午○○分過帳戶裡面的錢，午○○
    純粹就是賣帳戶給我及申辦電話、代租房子。我與小邱、小
    趙、阿龍是常業詐欺共犯，但午○○對於我及小邱、小趙、
    阿龍之間的行為並不知情，他不認識小邱等人，我也沒有向
    午○○提過我與小邱等人詐騙他人財物的行為模式。」等情
    綦詳（見本院卷第89至94頁），足徵被告確實並未參與辛○
    ○所屬常業詐欺集團共同實施詐欺犯行。此外，復查無其他
    積極證據證明被告與辛○○及其所屬常業詐欺集團成員間有
    常業詐欺之犯意聯絡與行為分擔，則被告自不成立常業詐欺
    取財罪之共同正犯，併辦意旨上開認定容有未洽。再者，公
    訴人雖另認為被告提供金融機構帳戶予辛○○及其所屬常業
    詐欺集團使用，使辛○○及其所屬常業詐欺集團藉以遂行掩
    飾或隱匿自己重大犯罪所得財物，被告之所為，係犯刑法第
    30 條第1項、洗錢防制法第9條第1項之幫助洗錢罪，惟按洗
    錢防制法之制定，旨在防止特定重大犯罪不法所得之資金或
    財產，藉由洗錢行為，諸如經由各種金融機關或其他交易管
    道，轉換成為合法來源之資金或財產，切斷資金與當初犯罪
    行為之關連性，隱匿犯罪行為或該資金不法來源之本質，使
    偵查機關無法藉由資金之流向追查犯罪行為人，其所保護之
    法益為國家對特定重大犯罪之追訴及處罰。又洗錢行為係指
    行為人為掩飾或隱匿自己重大犯罪所得財物或財產上之利益
    （洗錢防制法第2條第1款），或行為人掩飾、收受、搬運、
    寄藏、故買或牙保他人因重大犯罪所得財物或財產上之利益
    （同法第2條第2款）。除利用不知情之合法管道（如金融機
    關）為之外，其他使所得財物或利益之來源合法化，或改變
    該財物或利益之本質，以避免追訴處罰之掩飾、藏匿犯特定
    重大犯罪所得財產或利益之行為均屬之。若非先有犯罪所得
    或利益，再加以掩飾或隱匿，而係取得犯罪所得或利益之犯
    罪手段，或未合法化犯罪所得或利益之來源，而能一目了然
    來源之不法性，即非洗錢防制法所規範之對象。經查，本件
    係辛○○及其所屬常業詐欺集團利用被告所提供之帳戶將詐
    欺所得之款項直接匯入該帳戶，辛○○及其所屬常業詐欺集
    團要求被害人將金錢匯入被告帳戶之行為，本為其實施詐欺
    行為之犯罪手段，並非於取得財物後，另為掩飾、隱匿其詐
    欺所得之行為，亦非被告於辛○○及其所屬常業詐欺集團實
    施詐欺犯罪取得財物後，另由被告為之掩飾、隱匿行為，且
    偵查機關得藉由被害人將款項匯入被告帳戶等情，一目了然
    資金來源之不法性，並得以追查資金之流向，資金與當初犯
    罪行為之關連性並未被切斷，與「掩飾」、「隱匿」之性質
    亦有不符，核與洗錢防制法第2條規定之洗錢行為構成要件
    有間，自無從對於被告科以幫助洗錢之罪責，故公訴人上開
    認定尚有未洽，惟公訴人認被告係以一幫助行為觸犯幫助常
    業詐欺及幫助洗錢罪名，此幫助洗錢部分與前揭論罪科刑之
    幫助常業詐欺犯行，具想像競合犯裁判上一罪之關係，就此
    部分爰不另為無罪之諭知，併此敘明。爰審酌被告之素行、
    智識程度；犯罪之動機、目的、手段；為一己私利，行使偽
    造特種文書及私文書，提供大量銀行帳戶及電話予常業詐欺
    集團使用，助長詐欺犯行，嚴重影響社會治安及金融交易秩
    序，增加被害人尋求救濟之困難，使詐欺犯罪不易查察，惡
    性頗重；犯後已坦承大部分犯行，態度尚佳及被害人所受損
    害等一切情狀，量處如主文所示之刑，以示警懲。至於如附
    表三「偽造署押欄」內所示偽造之私文書，固均未扣案，惟
    無證據證明業已滅失，則如附表三「偽造署押欄」內所示偽
    造之張溪泉、張慶能、王志揚、賴明朗署押及印文；扣案偽
    刻之張溪泉、張慶能、王志揚、賴明朗印章各一顆（保管字
    號：宜蘭地檢署94年度保管第862號），均應依刑法第219條
    之規定，沒收之。另扣案偽造張溪泉、張慶能、王志揚及賴
    明朗之國民身分證、駕駛執照各一張（保管字號：宜蘭地檢
    署94年度保管第880號），均係共犯辛○○所有，供犯行使
    偽造特種文書罪所用之物，應依刑法第38條第1項第2款之規
    定，宣告沒收之。又扣案之電話機、人頭行動電話、電話轉
    接器、ADSL數據機、人頭電話帳單收據、帳戶聯絡記事單，
    均無證據證明屬於被告所有，且為供犯幫助常業詐欺罪、行
    使偽造特種文書罪、行使偽造私文書罪所用之物，又非屬違
    禁物；扣案之國泰世華銀行存簿提款卡、印章、雖為被告所
    有，惟亦無證據證明屬於被告犯幫助常業詐欺罪、行使偽造
    特種文書罪、行使偽造私文書罪所用之物，又非屬違禁物，
    自均無從為沒收之宣告，附此敘明。
據上論斷，應依刑事訴訟法第299條第1項前段，刑法第30條第1
項、第340條、第216條、第212條、第210條、第30條第2項、第5
5條、第219條、第38條第1項第2款，罰鍰提高標準條例第1條前
段，判決如主文。
本案經檢察官陳嘉瑜到庭執行職務。
中    華    民    國    95    年    3    月     24    日
                  臺灣宜蘭地方法院刑事第四庭
                      審判長法  官  林 惠 玲
                            法  官  郭 淑 珍
                            法  官  劉 家 祥
以上正本證明與原本無異。
如不服本判決應收受本判決後10日內向本院提出上訴書狀，其未
敘述上訴理由者，並得於提起上訴後10日內向本院補提理由書狀
(均須按他造當事人之人數附繕本)「切勿逕送上級法院」。
                            書記官  邱 淑 秋
中    華    民    國    95    年    3     月    27    日
附錄本案論罪科刑法條：
刑法第30條
(從犯及其處罰)
幫助他人犯罪者，為從犯。雖他人不知幫助之情者，亦同。
從犯之處罰，得按正犯之刑減輕之。
刑法第340條
以犯第三百三十九條之罪為常業者，處一年以上七年以下有期徒
刑，得併科五萬元以下罰金。
刑法第216條
(行使偽造變造或登載不實之文書罪)
行使第二百十條至第二百十五條之文書者，依偽造、變造文書或
登載不實事項或使登載不實事項之規定處斷。
刑法第212條
(偽造變造特種文書罪)
偽造、變造護照、旅券、免許證、特許證及關於品行、能力服務
或其他相類之證書、介紹書，足以生損害於公眾或他人者，處一
年以下有期徒刑、拘役或三百元以下罰金。
刑法第210條
(偽造變造私文書罪)
偽造、變造私文書，足以生損害於公眾或他人者，處五年以下有
期徒刑。


司法院資訊處製作；財團法人民間司法改革基金會備份。
